【裁判字號】    98,消債更,506
【裁判日期】    981126
【裁判案由】    更生事件
【裁判全文】
臺灣板橋地方法院民事裁定           98年度消債更字第506號
聲  請  人
即  債務人  甲○○
代  理  人  謝杏奇律師
上列當事人因消費者債務清理事件，聲請更生，本院裁定如下：
    主  文
債務人甲○○自中華民國九十八年十一月二十六日下午四時起開
始更生程序。
本件命司法事務官進行更生程序。
    理  由
一、本件聲請人聲請意旨略以：其目前積欠金融機構債務新臺幣
    （下同）2,108,366 元，現有資產總價值0 元，曾於消費者
    債務清理條例施行前，於民國95年7 月間與最大債權金融機
    臺北國際商業銀行股份有限公司（下稱臺北國際商銀）成立
    協商，約定自95年8 月起，分120 期，利率3%，每月應繳金
    額為19,624元。聲請人自93年起在家擔任保母工作，每月收
    入18,000元，扣除協商每月應繳金額19,624元，尚負1,624
    元，根本無法維持基本生活，只能於95年8 、9 月向姊姊陳
    貞燕各借款15,000元，至95年10月因親友不願再資助而無力
    繳納，故不得已而毀諾。因現代人少子化，對保母需求越來
    越小，聲請人自98年1 月起開始以個人網頁及發DM廣告方式
    承接居家清潔工作，每月薪水約24,000元。聲請人與父母同
    住，因父親中風行動不便，只好承租附有電梯之公寓，97年
    10月以前承租臺北縣蘆洲市○○街196 號2 樓之1 ，每月租
    金13,000元加上管理費2,400 元，須花費15,400元，為節省
    開支，故搬至目前租屋處臺北縣蘆洲市○○街193 巷23 號3
    樓，每月房租12,000元、伙食費2,200 元、勞健保會費等費
    用1,497 元、水費265 元、電費966 元、瓦斯費746 元、電
    話費867 元、交通費1,000 元。聲請人目前每月收入約24,0
    00元扣除每月生活基本開銷19,541元，約可剩餘4,500 元以
    清償債務，以1 月為期攤還8 年共96期，依更生程序所得受
    償之總額為432,000 元。且無擔保或無優先權之債務總額未
    逾新臺幣1,200 萬元，復未經法院裁定開始清算程序或宣告
    破產，爰向本院聲請更生等語。
二、按債務人與金融機構協商成立者，不得聲請更生或清算，但
    因不可歸責於己之事由，致履行顯有重大困難者，不在此限
    ；本條例施行前，債務人依金融主管機關協調成立之中華民
    國銀行公會會員辦理消費金融案件無擔保債務協商機制與金
    融機構成立之協商，準用前項之規定，消費者債務清理條例
    （下稱消債條例）第151 條第5 項、第6 項分別定有明文。
    所謂準用者，係指在性質相同者加以準用，性質不同者即無
    準用之餘地。而在消債條例實施前，債務人依中華民國銀行
    公會會員辦理消費金融案件無擔保債務協商機制所成立之協
    商（下稱95協商），其當時並無消債條例作為後盾，債務人
    只有接受或不接受債權銀行所提出之協商方案兩種選擇，若
    接受協商，其最優惠之協商方案亦僅是分120 期，0 利率來
    全額償還；若不接受協商，債務人就必須回到年息20% 之循
    環惡夢中生活。因此債務人在無談判籌碼之情形進行協商，
    實質上並無選擇之自由，此與消債條例實施後所成立的協商
    （下稱一致性協商），是債務人在有更生或清算程序可供選
    擇之情況下，與債權銀行進行自主協商之狀況並不相同。從
    而，在95協商中，所謂「因不可歸責於己之事由致履行協商
    顯有重大困難」之要件，即應有別於一致性協商而應採用較
    為寬鬆的解釋。如最大債權銀行於協商當時未預留債務人必
    要之生活費用，致擬定出債務人於當時即已不足以負擔之還
    款方案，造成債務人日後因無力履行而生毀諾之情事，衡諸
    債務人為求儘速脫免高額欠款催收壓力致不得不接受上開不
    足以維持其最低基本生活所需之協商條款，以及在消債條例
    施行前，債權銀行乃具有經濟上強勢地位，債務人尚欠缺適
    當之債務更生途徑等因素以觀，因認債務人於當時接受此一
    不可負擔之協商方案，致日後發生毀諾情事，係符合「不可
    歸責於債務人之事由致履行協商顯有重大困難」之要件，而
    使其獲得進入更生或清算程序之機會，始符憲法第6 條保障
    人民生存權之意旨與消債條例旨在使陷於經濟上困境之消費
    者，得以謀求更生機會，並妥適調整債權人及利害關係人權
    利義務關係之立法目的（見本條例第1 條立法理由）。次按
    法院開始更生程序之裁定，應載明其年、月、日、時，並即
    時發生效力；復法院裁定開始更生或清算程序後，得命司法
    事務官進行更生或清算程序，消費者債務清理條例第45條第
    1 項及第16條第1項前段分別定有明文。
三、經查：
(一)本件聲請人曾於95年間參與銀行公會所辦理之債務協商機制
    ，與最大債權金融機構臺北國際商銀（與建華商業銀行合併
    ，改為永豐商業銀行股份有限公司，下稱永豐商銀）債務協
    商成立，雙方約定自95年8 月起，分120 期，利率3%，每月
    以19,624元依各債權銀行債權金額比例清償各項債務，直至
    全部清償為止，有永豐商銀提出之協議書、無擔保債務還款
    計劃、消費金融案件無擔保債務協商申請書等影本附卷可稽
    （見本院卷第89至92頁），自堪信為真實。是本件聲請人須
    有不可歸責於己致履行顯有重大困難之事由時，向本院聲請
    更生方為適法。
(二)聲請人以其自93年起在家擔任保母工作，每月收入18,000元
    ，扣除協商每月應繳金額19,624元，尚負1,624 元，根本無
    法維持基本生活，只能於95年8 、9 月向姊姊陳貞燕各借款
    15,000元，至95年10月因親友不願再資助而無力繳納為由，
    主張毀諾具有不可歸責於己等情，業據聲請人提出借款證明
    及永豐商銀提出收入證明切結書、消費金融債務協商條件申
    請人財務資料表等影本附卷可稽（見本院卷第79、93至95頁
    ），亦堪信為真實。查聲請人每月應向債權銀行繳納協商金
    額19,624元，其金額已超過聲請人每月平均收入18,000元，
    顯無餘額再支付其每月基本生活費用（按：內政部主計處所
    公告之95年度臺灣省低收入戶最低生活費用每人每月為9,21
    0 元），由是足認聲請人於95年成立協商當時，應即無法負
    擔協商條件甚明，其嗣後因無法繳納協商款項致毀諾，乃屬
    必然，則揆諸前開說明，應屬有不可歸責於聲請人之事由致
    履行協商有重大困難存在，其聲請更生自屬有據。復查，聲
    請人名下資產總價值0 元，有聲請人提出之財產及收入狀況
    說明書、財政部臺北市國稅局財產歸屬資料清單在卷可稽（
    見本院卷第9 頁、第24頁），其財產確不足以清償其債務，
    而其自98年1 月起從事家事清潔工作，每月平均收入24,000
    元，以行政院主計處公佈之98年度臺北縣低收入戶每人每月
    最低生活費用為10,792元，作為其自身必要生活費用之計算
    標準，是其每月收入24,000元扣除10,792元後僅餘13,208元
    可供運用，顯不足以負擔其負欠金融機構債務之每月應償還
    之本金及利息，有不能清償情形。本件又查無債務人有消費
    者債務清理條例第6 條第3 項、第8 條或第46條各款所定駁
    回更生聲請之事由存在，則聲請人聲請更生，應屬有據，爰
    裁定如主文。
四、另聲請人應於更生程序開始後，由債權人會議可決或由法院
    裁定認可其更生方案後方能實行，倘未能經債權會議可決或
    經法院裁定認可，則依消費者債務清理條例第61條規定，應
    續行清算程序，故本件聲請人仍應提出足以為債權人接受或
    經法院認為公允之更生方案以供採擇，附此敘明。
中    華    民    國    98    年    11    月    26    日
                  民事第一庭  法  官    李世貴
上為正本係照原本作成
本件不得抗告
本裁定已於98年11月26日16時公告。
中    華    民    國    98    年    11    月    26   日
                              書記官    蘇哲男


司法院資訊處製作；財團法人民間司法改革基金會備份。
